【裁判字號】    98,保險上易,15
【裁判日期】    980811
【裁判案由】    給付保險金
【裁判全文】
臺灣高等法院民事判決              98年度保險上易字第15號
上  訴  人  乙○○
訴訟代理人  楊志航律師
複 代理 人  丙○○
被 上訴 人  國寶人壽保險股份有限公司
法定代理人  丁○○
訴訟代理人  甲○○
上列當事人間請求給付保險金事件，上訴人對於中華民國98年4
月8日臺灣桃園地方法院97年度保險字第27號第一審判決提起上
訴，本院於98年7月28日言詞辯論終結，判決如下：
    主      文
上訴駁回。
第二審訴訟費用由上訴人負擔。
    事實及理由
一上訴人起訴主張：被保險人游美蘭（下稱被保險人）前於民國
  87年4月1日起經由中華民國儲蓄互助協會與被上訴人簽訂「社
  員團體保險契約C1」即國寶人壽團體1年期定期意外傷害保險
  ，保險金額一般身故為新臺幣（下同）20萬元，意外身故為70
  萬元，伊為受益人，投保期間為每年4月1日至次年3月31日止
  。被保險人於97年3月22日上午2時41分許，因缺氧性腦病變意
  外死亡，仍在保險契約期間內，伊於97年3月26日向被上訴人
  提出意外身故之理賠申請，其於97年6月20日函覆伊，因被保
  險人未盡據實告知義務且非死於意外，解除契約並拒絕理賠。
  然被保險人意外發生地點係在浴室間，本易因濕滑跌倒致姿勢
  性窒息死亡，檢察官督同法醫解剖後告知伊，被保險人係肺部
  內留有水跡，有死於窒息之跡象。相驗屍體報告書中所載「氣
  喘」，僅係被保險人可能有此疾病，被保險人之死亡乃因跌倒
  之外來意外事故產生，係偶然性，不可預見所導致姿勢性窒息
  之意外死亡，屬於「外來、突發，並以此意外事故為死亡之直
  接、單獨原因之事實」，被保險人有無氣喘病史，並未變更或
  減少保險人對於危險之估計。況被保險人於投保當時，僅係疑
  似氣喘，非因氣喘確診。被上訴人於97年7月15日查詢被保險
  人病歷後，始知悉被保險人氣喘病史，其於同年6月20日解除
  契約時，解除原因尚未存在，不生解除效力。爰依保險契約之
  法律關係，求為命被上訴人給付70萬元，及自97年4月19日起
  至清償日止，按週年利率10％計算之利息。
  被上訴人則以：保險契約所稱意外係指非由疾病引起之外來突
  發事故，雖然被保險人之相驗屍體證明書死亡方式一欄勾選為
  意外，然法醫學上所稱之意外或不能預料，與保險學上之意外
  有所不同，況相驗屍體證明書所載之死亡原因「乙、氣喘發作
  併顏面埋入水盆內窒息」，可知氣喘發作亦為被保險人死亡原
  因之一，倘被保險人無罹患氣喘並發作，即不致因顏面埋入水
  盆內窒息導致缺氧性腦病變身故，不符合保險契約所約定之意
  外事故，上訴人自不得請求給付保險金。又再保險公司對於未
  滿45歲，且罹患氣喘者之風險評估結果，關於壽險預期額外死
  亡率將增為50％，總死亡率為150％。依醫院函覆，被保險人
  於94年5月10日至97年3月間，即有氣喘之就診記錄，惟被保險
  人於96年3月31日在系爭契約健康聲明書第2項所載最近2個月
  內是否曾因受傷或因病接受醫師治療、診療或用藥欄項及第4
  項過去1年內是否曾因患下列疾病（明確記載包括氣喘在內等
  疾病名稱），而接受醫生治療、診療或用藥欄項均勾選否，顯
  然未盡據實告知義務，依上開預期額外死亡率之增加足以影響
  伊對於危險之評估，經於97年6月2日、97年7月15日向國軍桃
  園總醫院、敏盛綜合醫院查詢被保險人前述氣喘病歷，得知系
  爭保險契約之解除事由，遂於97年6月20日以存證信函解除中
  華民國儲蓄互助協會與伊關於被保險人之保單契約（保單號碼
  ：0000000000號、保險證號：46693號），未逾1個月除斥期間
  。兩造間之系爭保險契約因被上訴人之解除契約而失效，上訴
  人亦不得請求給付保險金等語，資為抗辯。
二原審駁回上訴人之請求，上訴人提起上訴，聲明：
  (一)原判決廢棄。
  (二)被上訴人應給付上訴人70萬元，及自97年4月19日起至清償
    日止，按週年利率10％計算之利息。
  被上訴人則聲明：上訴駁回。
三上訴人主張前揭事實，提出其及被保險人戶籍謄本、保險單、
  互助基金參加名冊、相驗屍體證明書、理賠申請書、拒絕理賠
  存證信函、國寶人壽團體一年定期壽險保單條款等件為證（原
  審卷第6-18頁）。兩造不爭執事項：
  (一)被保險人於87年4月1日經由中華民國儲蓄互助協會與被上訴
    人簽訂「社員團體保險契約C1」即國寶人壽團體1年期定期
    意外傷害保險，保險金額為一般身故20萬元，意外身故70
    萬元，要保人為中華民國儲蓄互助協會，受益人為上訴人，
    保險期間一年，最近1次投保日期為96年4月1日，保險期間
    至97年3月31日止（下稱保險契約）。
  (二)被保險人於96年3月31日在保險契約健康聲明書第2項所載最
    近2個月內是否曾因受傷或因病接受醫師治療、診療或用藥
    欄項及第4項過去1年內是否曾因患下列疾病（明確記載包括
    氣喘在內等疾病名稱），而接受醫生治療、診療或用藥欄項
    均勾選否。
  (三)被保險人之病歷：
    1.宏日診所載有病名：慢性支氣管炎併急性發作。就診時間
      ：93年12月16日、94年10月17日、94年12月19日、95年5
      月29日、95年6月1日、95年7月7日、95年7月18日、96年9
      月20日、96年10月11日。
    2.佑康診所載有病名：氣喘。就診期間：95年10月17日、95
      年12月4日、96年2月5日、96年12月3日、97年1月7日、97
      年1月22日、97年2月21日、97年3月5日。
    3.敏盛綜合醫院載有病患（游美蘭）於94年5月10日因為疑
      似氣喘來本院門診診治。
    4.國軍桃園總醫院稱游員（游美蘭）因氣喘就醫（急診）時
      間為96年3月7日、96年3月25日、97年2月17日共3次。
  (四)被保險人於97年3月22日上午2時41分許在其住家浴室，因顏
    面埋入水盆內窒息致缺氧性腦病變死亡。
  (五)被保險人之相驗屍體證明書，死亡原因載「甲、缺氧性腦病
    變死亡。乙、氣喘發作併顏面埋入水盆內窒息」。
  (六)上訴人於97年3月26日向被上訴人請求給付保險金，被上訴
    人於97年4月3日收受上訴人之申請而未為給付。
  (七)被上訴人分別於97年6月2日、97年7月15日向國軍桃園總醫
    院、敏盛綜合醫院查詢被保險人前述氣喘病歷。
  (八)被上訴人於97年6月20日以存證信函解除中華民國儲蓄互助
    協會與被上訴人關於被保險人之保險契約（保單號碼：0000
    000000號、保險證號：46693號）。
四上訴人主張被保險人係因系爭契約第3條約定之意外傷害事故
  而死亡一節，為被上訴人所否認，辯稱被保險人之死亡不符合
  保險學上之意外云云。
  (一)按意外傷害保險係在承保被保險人非由疾病引起之外來突發
    事故所致傷害及其所致殘廢或死亡之損失，而人之傷害或死
    亡之原因，其一來自內在原因，另一則為外來事故（意外事
    故）。所謂內在原因所致之傷害或死亡，係指被保險人因罹
    犯疾病、細菌感染、器官老化衰竭等身體內部因素所致之傷
    害或死亡。至於外來事故（意外事故），則係指內在原因以
    外之一切事故而言，其事故之發生為外來性、偶然性、不可
    預見，除保險契約另有特約不保之事項外，意外事故均屬意
    外傷害保險所承保之範圍。有多數原因競合造成死亡事故之
    情形時，應側重於「主力近因原則」，以是否為被保險人因
    罹犯疾病、細菌感染、器官老化衰竭等身體內在原因以外之
    其他外來性、偶然性、可預知性等因素作個案客觀之認定，
    並考量該非因被保險人本身已存在可得預料或查知之外在因
    素，是否為造成意外傷殘或死亡事故之主要有效而直接之原
    因（即是否為其重要之最近因果關係）而定。意外保險契約
    之受益人請求保險人給付保險金，雖應證明被保險人係因意
    外事故而死亡，惟受益人如證明該事故確已發生，依經驗法
    則，其發生通常係外來、偶然而不可預見者，應認其已盡證
    明之責。保險人如抗辯其非屬意外，自應就其抗辯之事實負
    證明之責，始符合舉證責任分配之原則。
  (二)經查，上訴人主張保險契約有效期間自96年4月1日起至97年
    3月31日止，被保險人於上開有效期間內之97年3月22日上午
    2時41分許在其住家浴室，因顏面埋入水盆內窒息致缺氧性
    腦病變死亡，並由臺灣桃園地方法院檢察署於97年3月22日
    出具被保險人游美蘭相驗屍體證明書死亡原因載為「甲、缺
    氧性腦病變死亡。乙、氣喘發作併顏面埋入水盆內窒息」等
    情，已為被上訴人所不爭執，堪認為真實可採。被上訴人雖
    辯稱被保險人係因氣喘之內在原因死亡而非意外事故云云，
    然被保險人係在住家浴室內因顏面埋入水盆內窒息致缺氧性
    腦病變死亡，已如前述，證人戊○○（製作同上相驗屍體證
    明書之檢驗員）於原審到場證稱：「（該證明書死亡原因上
    乙欄載『氣喘發作並顏面埋入水盆內窒息』，請證人說明其
    意義、依據）主要是依據死者的病史及現場的狀況，病史的
    部份指氣喘病史，現場狀況為他先生當時發現死者陳屍的狀
    況為顏面埋入水盆內，當時有問他先生在水盆內還有無其他
    狀況，他先生說有很多的泡泡，他先生也提供說死者口部流
    出很多水，還有在咳嗽的情形（死者發現時咳嗽）。所以我
    們綜合研判，死者應有氣喘發作死後顏面埋入水內。當時還
    有呼吸，所以我們可以看到水盆內有氣泡，氣泡要形成，一
    般要屬黏稠性的狀態，所以我們為綜合研判載入乙欄內容。
    因為氣喘發作時，就其病史來說，主要是在氣道上面狹窄，
    氣道的黏膜水腫，分泌物增加，因為他當時會有急促呼吸的
    情形，自然會把氣道上的黏稠液隨呼吸帶進帶出，埋在水裡
    ，氣泡出來自然就會在水面上形成氣泡」、「……他發作時
    倒地時臉剛好埋入有水的臉盆內。剛剛我們看到的氣泡，是
    死者還活著的時候埋入水面的，所以如果這個因子（指水盆
    內的水）去除，可以少掉加重窒息（指呼吸狀況更糟糕）的
    機會，我們會認為有此因子在時會增加意外的比重」、「勾
    選意外是檢察官與我依現場狀況研判作成……單純的氣喘發
    作倒地也有可能造成死亡，要看發作的嚴重程度，如果整個
    氣道是非常嚴重的緊縮狀態，當然有可能造成急性的呼吸性
    休克」、「我想我們在製作相驗屍體證明書時乙欄有加上氣
    喘發作，合併顏面埋入水盆內，乙是甲的先行原因，甲為最
    後的原因是缺氧性腦病變，直接原因應是指甲。單純的氣喘
    發作倒地也可能會死亡，也可能不會死亡」、「（證人前述
    單純的氣喘發作倒地也有可能會死亡，也可能不會死亡？）
    是」等語（原審卷第105-107頁），顯見被保險人直接、最
    後的死亡原因是缺氧性腦病變，而其先行原因則為氣喘發作
    併顏面埋入水盆內窒息。
  (三)綜合上開資料，本件事故自屬被保險人具氣喘發作及顏面埋
    入水盆窒息之多數原因競合造成死亡事故之情形，造成被保
    險人死亡結果之直接、最後的原因既為缺氧性腦病變，應係
    生前顏面埋入水盆窒息死亡，則被保險人生前顏面埋入有水
    之水盆之外來性、偶然性之客觀事實，應係加重且造成本件
    死亡事故之主要有效、重要而直接致死原因，縱被保險人生
    前患有氣喘病，亦無預知其將死於同上具外來性、偶然性事
    故之可能。
  (四)上訴人既已證明上開事故確已發生，依經驗法則其發生通常
    亦係外來、偶然而不可預見。被上訴人又未能舉證證明所辯
    上開事故非屬意外為真實，應認上訴人主張被保險人係因意
    外事故而死亡一事，為真實可採。
五被上訴人辯稱被保險人未據實告知氣喘就醫、用藥之病史，違
  反告知義務足以變更或減少保險人對於危險之估計，並與危險
  之發生具關聯性，為上訴人所否認，主張被保險人僅係疑似氣
  喘就醫，尚非確診之氣喘云云。
  (一)按「訂立契約時，要保人對於保險人之書面詢問，應據實說
    明。要保人故意隱匿，或因過失遺漏，或為不實之說明，足
    以變更或減少保險人對於危險之估計者，保險人得解除契約
    ；其危險發生後亦同。但要保人證明危險之發生未基於其說
    明或未說明之事實時，不在此限」，保險法第64條第1項定
    有明文。又保險契約為最大誠信契約，倘要保人有故意隱匿
    ，或因過失遺漏，或為不實之說明，足以變更或減少保險人
    對於危險之估計之情事，要保人如主張保險人不得解除保險
    契約，即應就保險事故與要保人所未告知或不實說明之事項
    並無關聯，且該事項已確定對保險事故之發生不具任何影響
    ，保險人亦未因該未告知或不實說明之事項，而造成額外之
    負擔，對價平衡並未遭破壞予以證明始可。亦即須就保險事
    故與要保人所未告知或不實說明之事項間之無關聯，證明其
    必然性；倘有其或然性，即不能謂有上開法條但書適用之餘
    地，保險人非不得解除保險契約。
  (二)被上訴人所稱被保險人於96年3月31日在系爭契約健康聲明
    書第2項所載最近2個月內是否曾因受傷或因病接受醫師治療
    、診療或用藥欄項及第4項過去1年內是否曾因患下列疾病（
    明確記載包括氣喘在內等疾病名稱），而接受醫生治療、診
    療或用藥欄項均勾選否一事，為上訴人所不否認，並有卷附
    系爭契約健康聲明書在卷可參（原審卷第28頁），應為真實
    可採。被上訴人再辯稱被保險人於訂立保險契約時明知患有
    氣喘病，惟對於被上訴人即保險人於96年3月31日以保險契
    約健康聲明書之書面詢問，未據實說明，足以變更或減少被
    上訴人對於危險之估計，其得解除契約等情，上訴人雖主張
    被保險人僅係因疑似氣喘病就醫云云。然經原審函查相關醫
    院所得被保險人之病歷為：
    1.宏日診所載有病名：慢性支氣管炎併急性發作。就診時間
      ：93年12月16日、94年10月17日、94年12月19日、95年5
      月29日、95年6月1日、95年7月7日、95 年7月18日、96年
      9月20日、96年10月11日。
    2.佑康診所載有病名：氣喘。就診期間：95年10月17日、95
      年12月4日、96年2月5日、96年12月3日、97年1月7日、97
      年1月22日、97年2月21日、97年3月5日。
    3.敏盛綜合醫院載有病患（游美蘭）於94年5月10日因為疑
      似氣喘來本院門診診治。
    4.國軍桃園總醫院稱游員（游美蘭）因氣喘就醫（急診）時
      間為96年3月7日、96年3月25日、97年2月17日共3次。
    以上有各醫院復函及所附資料附卷足稽（原審卷第69-72、
    76頁），顯然被保險人投保前確因氣喘病至多家醫院、多次
    就醫，並至少3次以上係因氣喘病急診就醫。被上訴人所辯
    被保險人於訂立系爭保險契約時明知患有氣喘病，惟對於被
    上訴人即保險人於96年3月31日以系爭契約健康聲明書之書
    面詢問，未據實說明一事，亦為真實可信。又本件事故屬具
    氣喘發作及顏面埋入水盆窒息之多數原因競合造成死亡事故
    之情形，被保險人直接、最後的死亡原因雖為缺氧性腦病變
    ，惟其先行原因則為氣喘發作併顏面埋入水盆內窒息，已如
    前述，參諸證人戊○○另稱：「（證人前述有關黏液造成氣
    泡的證詞，本件死者究係氣喘發作或其他原因昏厥造成？）
    就本案我們會判斷氣喘發作」、「（本件死者到底是氣喘先
    發作倒地，還是先倒地再氣喘發作？）本件我無法判斷」、
    「〔本件死者到底是氣喘發作後埋入水盆，還是埋入水盆後
    在（再）氣喘發作？〕本件我無法判斷」等語（原審卷第10
    7-108頁），顯見被保險人之氣喘發作與本件事故具關聯性
    及先行原因力。被保險人於訂立系爭保險契約時明知患有氣
    喘病，對於被上訴人即保險人於96年3月31日以系爭契約健
    康聲明書之書面詢問，未據實說明，與本件保險事故具關聯
    性，並足以變更或減少被上訴人即保險人對於危險之估計，
    被上訴人自得以之為解除系爭保險契約之法定事由，其上開
    辯解，堪認為實在。
  (三)上訴人援引被上訴人於原審提出之「慕尼黑再保險公司之網
    頁介紹與資料」，主張其中載明因氣喘所增加之危險評估或
    預期，就壽險部分（life）固有50到100之間的風險增加，
    癌症險部分（ci）之風險之增加率則為0，失能險部分（tpd
    ）之風險有1.20到2之增加，而意外部分（ADB）則為1，即
    標準費率。因此就單純意外的評估，並無增加風險或有增加
    費率之必要，被上訴人於意外發生後執人壽保險（本件係意
    外保險）之風險評估實非適當云云（本院卷第32頁）。然「
    慕尼黑再保險之網頁介紹及資料」中，意外部分（ADB）為1
    ，即標準費率，僅適用於單純意外，無其他原因競合之情形
    ，惟被保險人之氣喘發作與本件事故具關聯性及先行原因力
    ，有如上述，與上開資料中意外部分為1即標準費率僅適用
    於單純意外之情形有間，是「慕尼黑再保險之網頁介紹及資
    料」關於上開記載，自難作為有利於上訴人認定之依據。
  (四)上訴人復未舉證證明本件保險事故與被保險人未告知或不實
    說明之事項無關聯，及該事項已確定對保險事故之發生不具
    任何影響，逕主張被上訴人不得據此解除保險契約云云，即
    無可採。
六上訴人主張被上訴人解除保險契約於法不合，不生解除之效力
  云云。
  (一)上訴人主張其於97年3月26日向被上訴人為理賠之申請時，
    已檢附相驗屍體證明書及其他相關資料，被上訴人於同年4
    月3日收受該等文書，應已知被保險人之病史，其怠於為理
    賠之調查應負遲延之責云云（本院卷第8頁背面、第9頁正面
    ）。然按「前項解除契約權，自保險人知有解除之原因後，
    經過一個月不行使而消滅」，保險法第64條第3項定有明文
    ，該規定之除斥期間，係自保險人「確知」有解除之原因時
    起算，非自收受理賠申請書時起算。上訴人提出之被保險人
    相驗屍體證明書僅載「氣喘發作」，被上訴人於收受該文書
    時，無由確知被保險人氣喘之病史，更無從知悉被保險人究
    自何時起有氣喘之病歷，而有否未據實陳述之情，自須調閱
    醫院病歷始可確知被保險人氣喘之病史，上訴人上開主張，
    自無可採。
  (二)而被上訴人辯稱其分別於97年6月2日、97年7月15日向國軍
    桃園總醫院、敏盛綜合醫院查詢被保險人前述氣喘病歷（原
    審卷第29-33頁），得知保險契約之解除事由，遂於97年6月
    20日以存證信函解除中華民國儲蓄互助協會與被上訴人關於
    被保險人之保單契約等情，為上訴人所不爭執。被上訴人既
    係於97 年6月2日、97年7月15日分別得知保險契約之解除事
    由，並於97年6月20日通知上訴人解除保險契約，自未逾上
    開規定之1個月除斥期間，兩造間之系爭保險契約已因被上
    訴人之解除契約而失效，上訴人依失效之保險契約請求被上
    訴人給付保險金，自屬無據。
  (三)至上訴人另主張被上訴人係於97年7月15日向敏盛醫院查詢
    被保險人病歷後，始知悉被保險人氣喘病史，被上訴人於97
    年6月20日解除保險契約時，解除原因未存在，不生解除效
    力，被上訴人復未再於97年7月15日知悉1個月內即97年8月
    15日前行使解除權，被上訴人之解除權已罹於保險法第64
    條第2項所定除斥期間，不得再解除契約云云，係忽略被上
    訴人於97年7月18日自敏盛醫院查得被保險人氣喘病歷前，
    更早於97年6月2日已自國軍桃園總醫院得知被保險人曾有氣
    喘之病歷（原審卷第29頁），則被上訴人於97年6月20日解
    除保險契約，自無上訴人所稱斯時解除原因尚未存在之情形
    ，上訴人前開主張，尚無可採。
七綜上所述，上訴人依保險契約之法律關係請求被上訴人給付上
  訴人70萬元，及自97年4月19日起至清償日止，按週年利率10
  ％計算之利息，於法無據，應予駁回，其假執行之聲請亦失所
  依據，應併予駁回。原審為上訴人敗訴之判決，並駁回其假執
  行之聲請，核無不合。上訴意旨指摘原判決不當，求予廢棄改
  判，為無理由，應予駁回。
八本件因事證已臻明確，兩造其餘攻擊、防禦方法及所為之立證
  ，經審酌後認與判決之結果不生若何影響，無庸再逐一予以論
  列，合併敘明。
據上論結，本件上訴為無理由，依民事訴訟法第449條第1項、第
78條判決如主文。
中    華    民    國    98    年    8     月    11    日
                    民事第十六庭
                        審判長法  官  劉靜嫻
                              法  官  謝碧莉
                              法  官  湯美玉
正本係照原本作成。
不得上訴。
中    華    民    國    98    年    8     月    11    日
                              書記官  蕭進忠


司法院資訊處製作；財團法人民間司法改革基金會備份。
